ACORDAO-COMPLETO-2353021

ACÓRDÃO 3329/2019 ATA 15/2019 - SEGUNDA CÂMARA

VISTO, relatado e discutido este pedido de reexame, interposto por José Eduardo Lopes Mendes contra o Acórdão 7211/2018-TCU-Segunda Câmara, pelo qual este Tribunal lhe aplicou multa na condição de ex-coordenador-geral de Logística da Secretaria Executiva do Ministério da Justiça e Segurança Pública (SE/MJSP) , neste processo de representação autuado em cumprimento ao Acórdão 3607/2016-TCU-Segunda Câmara (TC Processo 027.678/2011-3 - prestação de contas daquela secretaria referente ao exercício de 2010) .
ACORDAM os ministros do Tribunal de Contas da União, reunidos em sessão da 2ª Câmara, ante as razões expostas pela relatora, e com fundamento no art. 48 da Lei 8.443/1992, em:
9.1. conhecer do recurso e dar-lhe provimento, tornando sem efeito a multa aplicada a José Eduardo Lopes Mendes por intermédio do subitem 9.4 do Acórdão 7211/2018-TCU-Segunda Câmara; e
9.2. dar ciência desta deliberação ao recorrente.

Pedido de reexame interposto por ex-coordenador-geral de logística da Secretaria Executiva do Ministério da Justiça e Segurança Pública contra acórdão que lhe aplicou multa em representação autuada por força de decisão prolatada no âmbito do processo de prestação de contas do órgão referente ao exercício de 2010.

Segunda Câmara

Secretaria Executiva do Ministério da Justiça e Segurança Pública.

3. Recorrente: José Eduardo Lopes Mendes (CPF XXX.909.021-XX).

13.1. Ministros presentes: Augusto Nardes (na Presidência), Aroldo Cedraz, Raimundo Carreiro e Ana Arraes (Relatora).
13.2. Ministros-Substitutos presentes: Marcos Bemquerer Costa e André Luís de Carvalho.

ACORDAO-COMPLETO-2471855

Acórdão de Relação 7116/2021 - Segunda Câmara

Acórdão de Relação

ANA ARRAES

ministro José Mucio Monteiro.

Adoto como relatório a instrução de mérito aprovada no âmbito da Secretaria de Recursos (peça 178) :
	"INTRODUÇÃO
	1. Trata-se de pedido de reexame interposto por José Eduardo Lopes, na condição de ex-coordenador-geral de logística, da Secretaria Executiva do Ministério da Justiça e Segurança Pública (SE/MJSP) (peça 146) , contra o Acórdão 7211/2018-TCU-Segunda Câmara, da relatoria do Ministro José Múcio (peça 91) . A deliberação recorrida apresenta o seguinte teor, destacando-se os itens impugnados:
ACORDAM os Ministros do Tribunal de Contas da União, reunidos em Sessão da 2ª Câmara, ante as razões expostas pelo Relator, e com fundamento nos arts. 12, § 3º, 28, inciso II, e 58, inciso II, da Lei 8.443/1992, no art. 46 da Lei 8.112/1992 e nos arts. 235, caput, 237, inciso VII e parágrafo único, e 268, inciso II, do Regimento Interno do TCU, em:
9.1 conhecer da representação para, no mérito, considerá-la parcialmente procedente;
9.2 acolher as razões de justificativa de Neiva Gomes Moreira e Klaus Vilar Wurmbauer;
9.3 rejeitar as razões de justificativa de Ednéia de Souza Costa, Micheline Ramos de Carvalho, Edson Raimundo Machado e José Eduardo Lopes Mendes;
9.4 aplicar multas aos responsáveis listados a seguir, com a fixação do prazo de 15 (quinze) dias, a contar das notificações, para comprovarem, perante o Tribunal, o recolhimento das quantias ao Tesouro Nacional, atualizadas monetariamente desde a data do presente acórdão até a do efetivo recolhimento, se forem pagas após o vencimento, na forma da legislação em vigor:
	RESPONSÁVEL
	VALOR (R$) 

	Ednéia de Souza Costa
	4.000,00

	Edson Raimundo Machado
	4.000,00

	Micheline Ramos de Carvalho
	4.000,00

	José Eduardo Lopes Mendes
	3.000,00

	Paula Bertagni Togni
	3.000,00

9.5 determinar o desconto da dívida na remuneração dos servidores, observadas as condições legais;
9.6 autorizar, desde já, a cobrança judicial, se necessária;
9.7 dar ciência deste acórdão à Secretaria Executiva do Ministério da Justiça e Segurança Pública;
9.8 encerrar o processo.
HISTÓRICO
2. 	Cuidam os autos de representação originada a partir do item 9.4 do Acórdão 3607/2016-TCU-Segunda Câmara, proferido no âmbito do TC Processo 027.678/2011-3, que tratou da prestação de contas da Secretaria Executiva do Ministério da Justiça, referente ao exercício de 2010 (peça 1) . 
2.1. 	Naquele processo foram identificados indícios de irregularidades atinentes aos Contratos 31/2010 e CGRH/4/2010, celebrados pelo referido órgão para a realização de eventos. No Contrato 31/2010, que diz respeito ao presente pedido de reexame, constatou-se a adesão a Ata de Registro de Preços do Pregão Eletrônico 72/2009, do Ministério da Educação, sem a realização de pesquisa de preços demonstrando que os preços registrados seriam mais vantajosos para a Administração, bem como o não acompanhamento e fiscalização dos eventos contratados. 
2.2. 	Consoante determinado no acórdão de origem, a SecexDefesa promoveu audiência de diversos responsáveis, que tomaram ciência dos ofícios remetidos e apresentaram razões de justificativa, com exceção de um deles, o qual tornou-se revel, nos termos do art. 12 da Lei 8.443/1992 (peça 88) . 
2.3. 	Foi ainda proposto o acatamento das razões de justificativa de dois dos responsáveis e a rejeição dos demais, incluindo o ora recorrente. 
2.4. 	O Ministro relator manifestou concordância com a proposta da unidade técnica, aplicando a multa do art. 58 da Lei 8443/1992 aos responsáveis que tiveram suas razões de justificativas rejeitadas, o que deu origem ao acórdão atacado (peça 91) .
2.5. 	Especificamente em relação a Jose Eduardo Lopes Mendes, então Coordenador-Geral de Logística da Secretaria Executiva do Ministério da Justiça, em essência, restou configurado nos autos que assinou o Primeiro Termo Aditivo ao Contrato 31/2010, sem a realização de pesquisa de preços que demonstrasse a vantagem na adesão a Ata de Registro de Preços do Pregão Eletrônico 72/2009, do Ministério da Educação. Assim, lhe foi aplicada a multa prevista no art. 58, inciso II, da Lei 8.443/1992 no valor individual de R$ 3.000,00, conforme consta no voto condutor do acórdão condenatório (peça 92, p. 2, itens 11 e 14) .
2.6. 	Inconformado, o ex-titular da Coordenação-Geral de Logística do (CGL) do SE/MJSP entrou com pedido de reexame requerendo efeito suspensivo e a reforma da decisão recorrida (peça 146) . 
ADMISSIBILIDADE
3. 	Reitera-se o exame preliminar de admissibilidade contido na peça 149, ratificado pela Ministra relatora, Ana Arraes, na peça 153, que concluiu pelo conhecimento do recurso, todavia sem atribuição de efeito suspensivo, nos termos dos artigos 32, I, e 48 da Lei 8.443/1992, c/c os artigos 285, § 2º, e 286, parágrafo único, do RI/TCU, eis que preenchidos os requisitos processuais aplicáveis à espécie.
MÉRITO
4. 	Delimitação
4.1. 	Constitui objeto do recurso examinar as seguintes questões:
	a) se existe irregularidade passível de multa (peça 146, p. 3-6 e p. 11-22) ;
	b) se há razoabilidade na aplicação de multa (peça 146, p. 6-8) ;
 	c) se há desproporcionalidade no valor da multa aplicada diante de ato de ínfimo potencial ofensivo (peça 146, p. 8-9) . 
5. 	Se existe irregularidade passível de multa (peça 146, p. 3-6 e p. 11-22) .
5.1. 	O recorrente defende que não houve a irregularidade apontada pelo Tribunal, com base nos seguintes argumentos:
	a) o ato praticado pelo recorrente, que consistiu na assinatura do termo aditivo ao Contrato 31/2010, restringe-se a adoção de providências administrativas de cunho processual, de natureza formalística;
	b) esse ato foi subsidiado por informações repassadas pelos responsáveis hierarquicamente subordinados, os quais informaram que as ressalvas apontadas pela área jurídica teriam sido efetivamente observadas;
 	c) o recorrente determinou que fossem adotadas as providências observadas no parecer jurídico pelos responsáveis das áreas de contratação e fiscalização do contrato, conforme despacho 1406/2010 à peça 76, p. 49; 
	d) devido ao grande volume de processos sob sua responsabilidade, houve a descentralização de atribuições e havia uma equipe específica para os contratos administrativos; 
 	e) por conta de os gestores responsáveis pela pesquisa de preços terem informado que tal providência havia sido adotada, o recorrente, em observância aos princípios da boa-fé e da presunção de legitimidade que circundam os atos administrativos e agentes públicos, prosseguiu com os atos inerentes à lavratura do termo aditivo;
	f) o Ministério da Justiça, regimentalmente, determinou a outras áreas a competência de realização da pesquisa de preços, cabendo ao recorrente somente o recebimento destas informações;
 	g) a conveniência e oportunidade da continuidade do contrato, para o bom funcionamento do Órgão e para que não houvesse solução de continuidade, associadas à crença de que as demais áreas atuariam dentro de seus limites e responsabilidades visando o bem comum, conduziram o recorrente à autorização para celebração do 1º termo aditivo (peça 146, p. 7) ;
 	h) o recorrente não infringiu qualquer dispositivo por conta de uma possível falta de verificação da vantajosidade, já que foi receptor de informações oriundas de outras áreas do Ministério da Justiça, devida e regimentalmente competentes para a realização da pesquisa de preços;
 	i) se não houve comprovação da 'vantajosidade' da prorrogação contratual, também não há elementos determinantes que demonstrem o contrário, ou seja, que a autorização do 1° termo aditivo tenha sido nociva e prejudicial ao órgão, até porque sobreveio nova prorrogação, através do 2° termo aditivo, o que demonstra que os atos praticados pelo recorrente, quando da celebração do 1° termo aditivo, não desencadearam prejuízos ao órgão e nem à execução dos serviços;
 	j) o relatório situacional, anexado à peça recursal, apresenta o contexto do órgão à época da assinatura do termo aditivo e demonstra as dificuldades de controle e gestão no âmbito da área de logística do Ministério da Justiça (peça 146, p. 7 e p. 10-22) ;
 	k) os atos praticados pelo recorrente foram realizados na mais estrita observância à moralidade administrativa, conforme descreve o Prof. José dos Santos Carvalho Filho à peça 146, p. 7, com vistas ao interesse daquele Ministério.
Análise
5.2. 	Não merece acolhida os argumentos apresentados em relação a este ponto, uma vez que a conduta do recorrente, ao assinar o Primeiro Termo Aditivo ao Contrato 31/2010, por mais seis meses (peça 76, p. 47) , sem realização de pesquisa de preços a demonstrar que os preços registrados seriam mais vantajosos para a Administração, afrontou o art. 8º do Decreto 3.931/2001, vigente à época - revogado pelo Decreto 7.892/2013, que traz igual dispositivo no art. 22, bem como a jurisprudência desta Corte de Contas.
5.3. 	Destaca-se que não se discute aqui a moralidade administrativa nos termos do que dispõe a doutrina trazida pelo recorrente, mas apenas o descumprimento da legislação. 
5.4. 	Além disso, independentemente do que dispõe as orientações do órgão, a jurisprudência deste Tribunal orienta que é da competência da comissão permanente de licitação, do pregoeiro e da autoridade superior, verificar se houve recente pesquisa de preço junto a fornecedores do que vai ser licitado e se essa pesquisa observou critérios aceitáveis (Acórdão 2147/2014-TCU-Plenário, da relatoria do Ministro Benjamin Zymler) .
5.5. 	Nesse sentido, ainda que supusesse que outras áreas, ou ainda, a mencionada equipe específica dos contratos administrativos, fariam a pesquisa de preço, cabia ao recorrente verificar a sua efetiva realização antes de assinar o termo aditivo. Não o fazendo, assumiu o risco de sua conduta irregular que culminou no ato inquinado. 
5.6. 	Da mesma forma, não há que se falar em conveniência e oportunidade da prorrogação do contrato para que não houvesse solução de continuidade, considerando, de acordo com entendimento deste Tribunal, que a responsabilidade do gestor não é afastada neste caso. A ele cabe a decisão sobre a prática do ato administrativo eventualmente danoso ao erário. O fato de ter agido na confiança de que as ressalvas da consultoria jurídica estariam sanadas, não tem força para eximi-lo da prática de um ato manifestamente irregular, uma vez que, como afirmou o próprio recorrente, ao administrador cabe, em última instância, decidir sobre a conveniência e oportunidade de praticar atos administrativos, principalmente os concernentes a contratações, que vão gerar pagamentos (Acórdão 2540/2009-TCU-Primeira Câmara, relatoria do Ministro Marcos Vilaça, 2.753/2008 - 2ª Câmara, relatoria do Ministro Ubiratan Aguiar, e 1.801/2007 - Plenário, relatoria do Ministro Raimundo Carreiro) .
5.7. 	A assinatura do termo aditivo contrariou ainda a Instrução Normativa 02, de 30 de abril de 2008, do Ministério do Planejamento, Desenvolvimento e Gestão, no seu art. 30, a qual obriga que toda prorrogação de contrato deverá ser precedida da realização de pesquisa de preços de mercado ou de preços contratados por outros órgãos da Administração Pública visando a assegurar a manutenção da vantajosidade contratual. 
5.8. 	Ressalta-se que o fato de ter sido firmado novo termo aditivo não garante a vantajosidade da prorrogação contratual como quis argumentar o recorrente, uma vez que esta somente poderia ser aferida, mediante a realização de prévia pesquisa de preço, em especial nos casos de contratações oriundas de adesão a atas de registro de preço (Acórdão 1604/2017-TCU-Plenário, da relatoria do Ministro Vital do Rêgo, 3351/2011-2ª Câmara, da relatoria do Ministro Aroldo Cedraz, 1793/2011-Plenário, da relatoria do Ministro Valmir Campelo) . 
5.9. 	Dessa forma, tendo em vista que não foi identificado nos autos qualquer documento referente à pesquisa de preços realizada em momento próximo e prévio à assinatura do termo aditivo, nem evidência de que o recorrente se certificou quanto ao atendimento da medida orientada pela consultoria jurídica, não há como comprovar que a proposta vencedora do certame era a melhor para o órgão.
5.10.	Assim, a ausência de pesquisa de preços no aditivo contratual configurou descumprimento de exigência legal, o que vai de encontro às normas vigentes e à jurisprudência desta Corte, sendo, portanto, passível de multa. 
6. Se há razoabilidade na aplicação de multa (peça 146, p. 6-8) 
6.1. 	O recorrente defende que não é plausível a aplicação da multa pecuniária, com base nos seguintes argumentos: 
	a) não pode haver razoabilidade em multa aplicada por conta de ação ou omissão de terceiros, no que diz respeito a pesquisa de preços;
	b) enquanto gestor, não era seu dever verificar, a posteriori, os atos praticados por outras autoridades do órgão;
	c) um dos servidores responsáveis pela informação de que a pesquisa de preços teria sido efetuada, foi considerado inocente neste mesmo processo, medida que deve ser estendida ao recorrente, até pela isonomia quanto ao tratamento dispensado pela prática do mesmo ato;
	d) é desarrazoável a aplicação de multa por uma suposta omissão do recorrente ao 'não conferir documentos' que deveriam fazer parte do processo, pois como exaustivamente dito anteriormente, não entende como 'dever' verificar, a posteriori, os atos praticados pelas demais autoridades do órgão, até pela observância quanto à celeridade da prática de atos administrativos, visando o princípio da eficiência, um dos pilares da Administração Pública.
Análise
6.2.	Não assiste razão ao recorrente, considerando que a aplicação da penalidade decorreu de irregularidade em sua conduta, não na conduta de terceiros. Os gestores têm obrigação de verificar a execução do conteúdo dos documentos. Nesse sentido, a assinatura do termo aditivo com base na suposição de que a pesquisa de preços havia sido realizada, não o exime de responsabilidade, a qual é aferida levando em consideração a legalidade, a legitimidade e a economicidade dos atos relacionados com a gestão de recursos públicos no âmbito da fiscalização contábil, financeira, orçamentária, operacional e patrimonial da administração pública federal, exercida pelo Congresso Nacional com o auxílio deste Tribunal, conforme o art. 70, caput, e 71, inciso II, da Constituição Federal.
6.3. 	Dessa forma, era dever do recorrente e não de outros servidores, como quis argumentar, verificar o cumprimento da medida - realização de pesquisa de preços - antes da subscrição do termo. 
6.4. 	A esse respeito, a análise necessária para delimitar a conduta e respectiva responsabilidade de eventuais responsáveis, além de não excluir a responsabilização do recorrente, é descabida nesse momento processual, isto é, em sede de pedido de reexame.
6.5. 	Além disso, inexiste prejuízo para o recorrente nesse sentido, tendo em vista que não há razão de ordem legal nem decorrente da natureza jurídica do ato impugnado que obrigue esta Corte a decidir de modo uniforme para todas as partes. Registre-se que a identificação de possível responsável solidário não macula o acórdão que deliberou pela multa de outro responsável.
6.6. 	Por fim, com amparo nos autos e já enfatizado no item 5.2 retro, verifica-se a efetiva comprovação do fato gerador da aplicação da multa ao recorrente às peças 78 e 88, p. 6-7, e no voto condutor, à peça 92, p. 1-2: assinou o Primeiro Termo Aditivo ao Contrato 31/2010, por mais seis meses (peça 76, p. 47) , sem realização de pesquisa de preços a demonstrar que os preços registrados seriam mais vantajosos para a Administração, em descumprimento ao art. 57, inciso II, da Lei 8.666/1993, ao art. 30 da Instrução Normativa 2/2008, do então Ministério do Planejamento, Orçamento e Gestão, e a jurisprudência desta Corte de contas. 
7. 	Se há desproporcionalidade no valor da multa aplicada diante de ato de ínfimo potencial ofensivo (peça 146, p. 8-9) . 
7.1. 	O recorrente defende que a multa estabelecida pelo Tribunal é desproporcional, com base nos seguintes argumentos:
a) há comprovação de que o recorrente cercou-se dos cuidados necessários à continuidade do processo, com os devidos encaminhamentos à áreas competentes;
b) não houve potencial ofensivo no ato que culminou com a multa de R$ 3.000,00, devendo, assim, ser minimizada para limites aceitáveis. 
Análise
7.2. 	É improcedente a argumentação do recorrente, tendo em vista que, diversamente do afirmado, o ato por ele praticado - assinatura de aditivo contratual sem a realização prévia de pesquisa de preços capaz de demonstrar a vantajosidade da contratação para a administração - é considerado grave infração à norma legal e regulamentar, tendo em vista que era razoável a adoção de conduta diversa, uma vez que, mesmo diante da orientação presente no Parecer Jurídico do órgão alertando da irregularidade, o recorrente prosseguiu com a assinatura da avença (Acórdãos 1604/2017-Plenpario, da relatoria do Ministro Vital do Rêgo, 2380/2013-Plenpario, da relatoria da Ministra Ana Arraes, 17/2010-Plenário, da relatoria do Ministro André de Carvalho, 1597/2010-Plenpario, relatoria do Ministro Augusto Shermann, 1029/2009-2ª Câmara, da relatoria do Ministro Raimundo Carreiro) .
7.3. 	Acerca da gradação da penalidade, ressalta-se que a dosimetria da pena, na sistemática processual do TCU, tem como balizadores o nível de gravidade dos ilícitos, com a valoração das circunstâncias fáticas e jurídicas envolvidas, e a isonomia de tratamento com casos análogos. Não há dosimetria objetiva da multa, comum à aplicação de normas do Direito Penal, nem rol de agravantes/atenuantes legalmente reconhecido (Acórdão 123/2014-TCU-Plenário, da relatoria do Ministro Raimundo Carreiro) . 
7.4. 	No presente caso concreto, nota-se que a proporcionalidade da multa em relação à irregularidade decorreu do grau de reprovação da conduta perpetrada pelo ora recorrente, indicada na proposta de deliberação do acórdão ora atacado. Ressalte-se que a multa aplicada no valor de R$ 3.000,00, sequer alcançou 10% do valor previsto na Portaria TCU 7/2018, em vigor à época, a qual estabelece o valor máximo da multa a que se refere o art. 58, da Lei 8.443/1992. Assim, verifica-se que esses parâmetros foram observados pelo TCU, inexistindo desproporcionalidade em seu valor.
CONCLUSÃO
8. 	Das análises anteriores, conclui-se que:
a) a ausência de pesquisa de preços no aditivo contratual em questão configurou descumprimento de exigência legal, o que vai de encontro às normas vigentes e à jurisprudência desta Corte, sendo, portanto, passível de multa;
b) houve comprovação do fato gerador da aplicação da multa ao recorrente às peças 78 e 88, p. 6-7, e no voto condutor, à peça 92, p. 1-2, qual seja, o recorrente assinou o Primeiro Termo Aditivo ao Contrato 31/2010, por mais seis meses (peça 76, p. 47) , sem realização de pesquisa de preços a demonstrar que os preços registrados seriam mais vantajosos para a Administração, em descumprimento ao art. 57, inciso II, da Lei 8.666/1993, ao art. 30 da Instrução Normativa 2/2008, do então Ministério do Planejamento, Orçamento e Gestão, e a jurisprudência desta Corte de contas;
c) o TCU observou os parâmetros utilizados em sua processualística em relação à dosimetria da multa, não se verificando desproporcionalidade em sua aplicação. 
PROPOSTA DE ENCAMINHAMENTO
9. 	Ante o exposto, com fundamento nos artigos 32, inciso I; 33 e 48 da Lei 8.443/1992, submetem-se os autos à consideração superior, com posterior encaminhamento ao Gabinete do Relator, propondo:
a) conhecer do recurso interposto, para, no mérito, negar-lhe provimento;
b) comunicar a deliberação que vier a ser proferida por esta Corte ao recorrente, ao Ministério da Justiça e Segurança Pública e demais interessados."
	É o relatório.

Janaína Macedo Neves (OAB/DF 37.006) e outros representando Ednéia de Souza Costa.

Não atuou.

REPRESENTAÇÃO. SECRETARIA EXECUTIVA DO MINISTÉRIO DA JUSTIÇA. FATOS ORIGINÁRIOS DE PROCESSO DE PRESTAÇÃO DE CONTAS (EXERCÍCIO DE 2010). ASSINATURA DE TERMO ADITIVO DE PRORROGAÇÃO DE PRAZO CONTRATUAL SEM A REALIZAÇÃO DE PESQUISA DE PREÇOS. MULTA. PEDIDO DE REEXAME. EXIGIBILIDADE DE CONDUTA DIVERSA. AUTORIZAÇÃO CONDICIONADA AO CUMPRIMENTO DAS MEDIDAS SUGERIDAS PELA CONSULTORIA JURÍDICA DO ÓRGÃO, ENTRE AS QUAIS A EXIGÊNCIA DE MAPA COMPARATIVO DE PREÇOS. ATENUAÇÃO DA OMISSÃO. BAIXA GRAVIDADE DA CONDUTA. NÃO REINCIDÊNCIA. PROVIMENTO.

REPRESENTAÇÃO (REPR)

Secretaria de Recursos (Serur).

Aprecio o pedido de reexame interposto por José Eduardo Lopes Mendes contra o Acórdão 7211/2018-TCU-Segunda Câmara, pelo qual este Tribunal lhe aplicou multa de R$ 3.000,00 (três mil reais) , na condição ex-coordenador-geral de Logística da Secretaria Executiva do Ministério da Justiça e Segurança Pública (SE/MJSP) , neste processo de representação autuado em cumprimento ao Acórdão 3607/2016-TCU-Segunda Câmara (TC Processo 027.678/2011-3 - prestação de contas da SE/MJSP referente ao exercício de 2010) . 
2.	O recurso merece ser conhecido uma vez atendidos os requisitos de admissibilidade aplicáveis à espécie, na forma regimental, razão por que ratifico os fundamentos expressos no despacho inserto à peça 153.
3.	O recorrente foi apenado em face da seguinte conduta:
" (...) assinar o primeiro termo aditivo ao Contrato 31/2010, firmado com a empresa F.J. Produções Ltda. (CNPJ 02.036.987/0001-20) , decorrente da adesão a Ata de Registro de Preços do Pregão Eletrônico 72/2009, do Ministério da Educação, sem realização de pesquisa de preços a demonstrar que os preços registrados seriam mais vantajosos para a Administração, em afronta ao art. 8º do Decreto 3.931/2001, vigente à época, revogado pelo Decreto 7.892/2013, que traz igual dispositivo no art. 22, e ao entendimento desta Corte de Contas" (grifei) 
4.	Nesta oportunidade, argumenta, em síntese, que, antes de assinar o aditivo de prorrogação do Contrato 31/2010 - cujo objeto consistiu na realização de eventos -, determinou às instâncias a ele subordinadas que observassem as orientações contidas no parecer da consultoria jurídica no Ministério da Justiça, entre as quais a de realizar pesquisa de mercado a fim de verificar a compatibilidade dos preços contratados. Como teria obtido informações acerca do atendimento dessa medida por parte do setor responsável, e tendo em vista a segregação de funções adotada na pasta ministerial, assinou o termo aditivo pautado nos princípios da boa-fé e da presunção de legitimidade dos atos administrativos e dos agentes públicos. 
5.	Aduz ainda que não seria razoável a manutenção da sanção, haja vista que, se não houve comprovação da economicidade da prorrogação contratual, também não há nos autos provas do contrário, isto é, de que os preços estariam majorados em face dos parâmetros de mercado. 
6.	A Secretaria de Recursos (Serur) , resgatando as razões de decidir do acórdão condenatório, propõe a rejeição da pretensão recursal. Abaixo, as conclusões que constam da instrução aprovada por aquela unidade técnica:
" (...) 
a)  a ausência de pesquisa de preços no aditivo contratual em questão configurou descumprimento de exigência legal, o que vai de encontro às normas vigentes e à jurisprudência desta Corte, sendo, portanto, passível de multa;
b) houve comprovação do fato gerador da aplicação da multa ao recorrente às peças 78 e 88, p. 6-7, e no voto condutor, à peça 92, p. 1-2, qual seja, o recorrente assinou o Primeiro Termo Aditivo ao Contrato 31/2010, por mais seis meses (peça 76, p. 47) , sem realização de pesquisa de preços a demonstrar que os preços registrados seriam mais vantajosos para a Administração, em descumprimento ao art. 57, inciso II, da Lei 8.666/1993, ao art. 30 da Instrução Normativa 2/2008, do então  Ministério do Planejamento, Orçamento e Gestão, e a jurisprudência desta Corte de contas;
c) o TCU observou os parâmetros utilizados em sua processualística em relação à dosimetria da multa, não se verificando desproporcionalidade em sua aplicação."
7.	Com a devida vênia, deixo de acompanhar a manifestação da unidade técnica. 
8.	O responsável autorizou a celebração do termo aditivo desde que atendidas, pela Coordenação de Contratos, Execução Orçamentária e Financeira, as medidas alertadas pela área jurídica (peça 49) :
"Trata-se o presente de Minuta do Primeiro Termo Aditivo ao Contrato nº 31/2010, a ser celebrado entre a União, representada pelo Ministério da Justiça, e a empresa F.J. PRODUÇÕES LTDA visando à prorrogação do prazo de vigência.
A Consultoria Jurídica, por meio do Parecer n° 1016/2010/COLIC/CGLEG/CONJUR/MJ, fls. 478/479, posicionou-se favorável à celebração do Primeiro Termo Aditivo ao Contrato n° 31/2010, desde que atendidas as diligências apontadas nos itens 6 'j', 7 [a que tratou da pesquisa de preços] e 8 do Parecer.
Diante do exposto, encaminho à Coordenação de Contratos, Execução Orçamentária e Financeira para atendimento das recomendações sugeridas pela Consultoria Jurídica.
Após as providências cabíveis, AUTORIZO a celebração do Primeiro Termo Aditivo ao Contrato nº 31/2010" (grifei) 
9.	Não obstante, por prudência, era exigível que o recorrente se certificasse do atendimento das providências sugeridas pela consultoria jurídica do ministério antes de ter procedido à assinatura do termo aditivo.
10. 	Compreendo, entretanto, que a conduta omissiva em tela se reveste de baixa gravidade e deve ser atenuada em virtude da providência perfilhada pelo gestor, que, se ao final não redundou na concretização da pesquisa de preços esperada, demonstrou a sua boa-fé e intenção no atendimento às normas aplicáveis ao caso. 
11.	Mediante pesquisa à jurisprudência deste Tribunal, noto que o responsável não responde em outros processos e jamais foi apenado.
12.	Essa ponderação se alinha às disposições contidas no art. 22 da Lei de Introdução às Normas do Direito Brasileiro (Decreto-Lei 4.657/1942) , incluído pela Lei 13.655/2018, em especial à que se refere o § 2º:  
"Art. 22. Na interpretação de normas sobre gestão pública, serão considerados os obstáculos e as dificuldades reais do gestor e as exigências das políticas públicas a seu cargo, sem prejuízo dos direitos dos administrados.
§ 1º Em decisão sobre regularidade de conduta ou validade de ato, contrato, ajuste, processo ou norma administrativa, serão consideradas as circunstâncias práticas que houverem imposto, limitado ou condicionado a ação do agente.  (Incluído pela Lei nº 13.655, de 2018) .
§ 2º Na aplicação de sanções, serão consideradas a natureza e a gravidade da infração cometida, os danos que dela provierem para a administração pública, as circunstâncias agravantes ou atenuantes e os antecedentes do agente.  (Incluído pela Lei nº 13.655, de 2018) .
§ 3º As sanções aplicadas ao agente serão levadas em conta na dosimetria das demais sanções de mesma natureza e relativas ao mesmo fato."
13.	Ademais, apenas para argumentar, em se tratando de multa de baixo valor, há de se reconhecer que o custo administrativo da cobrança tende a superar o benefício advindo do próprio ressarcimento. Sob essa perspectiva, em atenção aos princípios da racionalidade administrativa e da economia processual, não se recomenda a manutenção da pena. Valho-me, nesse sentido, dos fundamentos constantes do voto condutor do Acórdão 7791/2018-TCU-Segunda Câmara (rel. min. Augusto Nardes) , aplicáveis integralmente ao presente caso:
7. Os gestores não são reincidentes e não foram sancionados em outros processos - segundo constato por meio de pesquisa à jurisprudência do TCU -, de modo que me parece possível relevar o caráter retributivo inerente à aplicação de multa, ainda que em patamar mínimo admitido pela Corte.
8. Ademais, conquanto estejamos no campo do direito sancionador, o custo administrativo da cobrança de valores extremamente baixos é indubitavelmente superior ao seu próprio ressarcimento. Não me parece ser a melhor opção, nessas circunstâncias, insistir com a retributividade da pena, sob o viés estanque da teoria absoluta, fechando os olhos para os princípios da racionalidade administrativa e da economia processual.
9. Sobre o caráter preventivo da pena, de que também se estaria abdicando, em tese, creio que a mera ação de controle (...) tenha produzido os efeitos desejados a ponto de incentivar os responsáveis, em situações análogas, a tomarem providências de modo a evitar a consecução de vícios idênticos ou semelhantes aos observados neste processo. (...) 
14.	Por essas razões, o recurso merece provimento para que seja reformada a deliberação recorrida, com supressão da multa aplicada ao recorrente.
	Ante o exposto, VOTO por que seja aprovada a minuta de acórdão que submeto à consideração deste Colegiado.
TCU, Sala das Sessões Ministro Luciano Brandão Alves de Souza, em 14 de maio de 2019.
ANA ARRAES 
Relatora